【裁判字號】    96,交聲,1099
【裁判日期】    970403
【裁判案由】    聲明異議
【裁判全文】
臺灣高雄地方法院交通事件裁定        96年度交聲字第1099號
移送機關    交通部公路總局嘉義區監理所台南監理站
異議人即    甲○○
受處分人
上列異議人因違反道路交通管理處罰條例案件，對於交通部公路
總局嘉義區監理所台南監理站96年6 月15日所為之處分（原處分
：嘉監南字第裁74-BB0000000號）聲明異議，本院裁定如下：
    主  文
原處分撤銷。
發回交通部公路總局嘉義區監理所臺南監理站。
    理  由
一、原處分機關即交通部公路總局嘉義監理所臺南監理站裁決理
    由意旨略以：受處分人即異議人甲○○為車牌號碼6M-1240
    號自小客車之登記汽車所有人，於民國94年8 月23日凌晨1
    時52分許，駕車行經高雄市○○路、延吉街口時，因駕駛人
    有駕車行經有燈光號誌管制之交岔路口闖灴燈行為，而為高
    雄市政府警察局依採證照片逕行舉發，原處分機關並即依道
    路交通管理處罰條例第53條第1 項規定，裁處異議人罰鍰新
    臺幣（下同）5,400 元等語。
二、聲明異議意旨略以：異議人固係車牌號碼6M-1240 號自用小
    客車於監理單位登記之名義所有人，惟異議人早在93年8 月
    23日時即將該自小客車典當於大信當舖，後異議人因病無法
    工作，無力贖回上開車輛，於94年10月17日經臺新國際商業
    銀行股份有限公司（下稱臺新銀行）向臺南地方法院追訴，
    並經判決有罪確定在案，車輛實際所有人為臺新銀行，異議
    人只是掛名車主，異議人已無實際使用權，要異議人為他人
    之違規行為負責是為不妥，為此聲請撤銷原處分等語。
三、按行政罰法第5 條規定：「行為後法律或自治條例有變更者
    ，適用行政機關最初裁處時之法律或自治條例。但裁處前之
    法律或自治條例有利於受處罰者，適用最有利於受處罰者之
    規定。」（本法業經總統於94年2 月5 日，以華總一義字第
    09400016841 號令公布，並自95年2 月5 日開始施行），顯
    見行政罰法係採「從新從輕」原則，亦即違反行政法之義務
    之行為後，如法律或自治條例有變更，則行政裁處之法律適
    用，原則上從新法即裁處時之法律，例外始從對被告較有利
    之舊法即行為時法。本件違規行為雖係在行政罰法施行前，
    惟原處分機關既係在行政罰法開始施行後始為本件裁罰，就
    其如何適用法律對異議人為裁罰之處分，自仍應適用或類推
    適用行政罰法之規定及原則為之，經查：
  (一)本件違規行為時即修正前道路交通管理處罰條例第53條規定
    ：汽車駕駛人，行經有燈光號誌管制之交岔路口闖灴燈者，
    處新臺幣1800元以上5400元以下罰鍰，而修正後處之新法第
    53條第1 項之規定與舊法完全相同，僅於該條文增設第2項
    ，故並無何者較有利於異議人之情形。
  (二)次按本條例關於車輛所有人之處罰，如應歸責於車輛駕駛人
    者，處罰車輛駕駛人，系爭車輛違規時即修正前之處罰條例
    第85條第2 項定有明文；又逕行舉發違反道路交通管理事件
    ，經汽車所有人依通知單之應到案日期前到案，並告知違規
    駕駛人姓名、身分證統一編號及住址者，處罰機關應即另行
    通知違規駕駛人到案依法處理；逾應到案日期，處罰機關應
    依本條例第85條第3 項規定處罰該汽車所有人，本件違規時
    之違反道路交通管理事件統一裁罰基準及處理細則第24條，
    亦有明文；又本條例之處罰，受舉發違反道路交通管理事件
    之受處罰人，認為受舉發之違規行為應歸責他人者，應於舉
    發違反道路交通管理事件通知單應到案日期前，檢附相關證
    據及應歸責人相關證明文件，向處罰機關告知應歸責人，處
    罰機關應即另行通知應歸責人到案依法處理。逾期未依規定
    辦理者，仍依本條例各該違反條款規定處罰，本件裁決時即
    現行之處罰條例第85條第1 項亦有明文。就上揭有關違規行
    為可歸責於他人之規定觀之，新舊法之規定，亦無不同。
  (三)本件違規行為發生於95年6 月30日以交通部交路字第
    0950085037號令及內政部台內警字第0950870864號令會銜修
    正發布，並於同年7 月1 日施行之違反道路交通管理事件統
    一裁罰基準及處理細則第11條及第2 條之前，就第11條部分
    ，逕行舉發之舉發通知單應如何送達係規定於修正前第11條
    第1 項第3 款，95年6 月30日修正後則規定於同條第1 項第
    4 款，惟其文字完全相同；就第2 條部分，依修正前即行為
    時該第2 條之附件─裁罰基準表（違規行為時所適用者為93
    年6 月30日修正公布、93年7 月1 日起施行之裁罰基準表，
    其後尚有於94年8 月31日修正公布，94年9 月1 日起施行之
    中間法）有關汽車駕駛人違反處罰條例第53條之規定，其最
    重之處罰為「逾越應到案期限30日以上」，繳納罰鍰或逕行
    裁決處罰者，裁罰之金額為5400元（93年7 月1 日起施行，
    與94年9 月1 日起施行之規定均相同），而95年6 月30日修
    正之裁罰基準表，就上揭違規行為規定「逾越應到案期限60
    日以上」，繳納罰鍰或逕行裁決處罰之金額亦為5400元。比
    較上述新舊法第2 條附件之規定內容，除30日與60日之逾越
    應到案期間不同者外，並無何者較有利於異議人之情形，第
    11條逕行舉發部分則僅條項變更而未為實質變更。
  (四)綜上依前述行政罰法第5 條之規定，綜合比較修法前後處罰
    條例及裁罰基準表中有關違反上揭處罰條例之裁罰規定，本
    件裁決機關應依新法裁處異議人，始屬適法。
四、再按行政程序法第92條第1 項規定：本法所稱行政處分，係
    指行政機關就公法上具體事件所為之決定或其他公權力措施
    而對外直接發生法律效果之單方行政行為。又同法第72條第
    1 項規定：送達，於應受送達人之住居所、事務所或營業所
    為之，但在行政機關辦公室處所或他處會晤應受送達人時，
    得於會晤處所為之。另同法第73條第1 項、第2 項規定：於
    應送達處所不獲會晤應受送達人時，得將文書付與有辨別事
    理能力之同居人、受僱人或應送達處所之接收郵件人員。再
    同法第74條規定：送達，不能依前二條規定為之者，得將文
    書寄存送達地之地方自治或警察機關，並作送達通知書兩份
    ，一份黏貼於應受送達人住居所、事務所、營業所或其就業
    處所門首，另一份交由鄰居轉交或置於該送達處所信箱或其
    他適當位置，以為送達。前項情形，由郵政機關為送達者，
    得將文書寄存於送達地之郵政機關。又警察機關依道路交通
    管理處罰條例相關規定對交通違規之行為人攔查舉發或逕行
    舉發，係屬行政處分，其據以製作之舉發違反道路交通管理
    事件通知單之送達，自應依行政程序法相關規定為之。再按
    違反道路交通管理事件統一裁罰基準及處理細則第11條第1
    項第4 款規定：對於違反道路交通管理處罰條例之行為，應
    按其違反條款規定之受處罰對象，填製舉發違反道路交通管
    理事件通知單（以下簡稱舉發通知單），並於被通知人欄予
    以勾記，逕行舉發者，應按已查明之資料填註車牌號碼、車
    輛種類、車主姓名或地址，並於通知單上方空白處加註逕行
    舉發之文字後，由舉發機關送達被通知人。是依上開之規定
    ，受處分人有違反交通管理事件行為，應先由舉發機關就其
    違規事實先予舉發，並由舉發機關填製舉發通知單，再將舉
    發通知單交由受處分人收受或合法送達後，主管機關始得據
    以裁決，如違規行為有未經舉發，或舉發機關未填製舉發通
    知單，或違規行為人未受舉發通知單之合法通知時，主管機
    關均不得逕予裁決。
五、本院查：
(一)異議人所有之6M-1240 號自用小客車，於94年8 月23日凌晨
    1 時52分許，行經高雄市○○路、延吉街口闖紅燈，經高雄
    市政府警察局交通警察大隊認異議人違反道路交通處罰條例
    第53條第1 項而於94年9 月13日逕行舉發 (高市警交相字第
    BB0000000 號)， 通知異議人至遲應於94年10月24日以前須
    至應到案處所即台南監理站接受裁處，異議人因逾期未到台
    南監理站接受裁處，交通部公路總局嘉義區監理所台南監理
    站乃於96年6 月15日以嘉監南字第裁74-BB0000000號裁決書
    ，科處異議人罰鍰5400元，限於96年7 月15日前繳納罰鍰，
    並附記逾期不繳納者，依法移送強制執行等情，雖有高雄市
    政府警察局高市警交相字第BB0000000 號舉發違反道路交通
    管理事件通知單1 紙、交通部公路總局嘉義區監理所臺南監
    理站96年6 月15日所為之裁決書1 份在卷可查。然查上開高
    雄市政府警察局高市警交相字第BB0000000 號舉發違反道路
    交通管理事件通知單係於95年9 月15日以郵局掛號方式送達
    ，因未獲會晤本人，亦無得受領文書之同居人、受雇人或應
    送達處所接收郵件人員，而將該通知單以遷移不明退回原舉
    發單位，其後原舉發單位即依公示送達規定為送達；惟依異
    議人甲○○之戶籍遷徙記錄所示，異議人於94年3 月18日之
    前雖設籍於「台南市○區○○里○○○路○段16巷9 號3 樓
    」，然於94年3 月18日改設籍於「高雄縣路竹鄉○○村○○
    路398 號」，再於94年3 月22日遷入「高雄縣路竹鄉○○村
    ○○路181 之2 號」，嗣於94年4 月22日復遷回「高雄縣路
    竹鄉○○村○○路398 號」等情，此有異議人甲○○之遷徙
    紀錄資料查詢結果（附於臺南地院96年度交聲字第540 號卷
    內）及交通部公路總局嘉義區監理所台南監理站函附本院所
    附
    本件舉發通知書之信封正面正本、及其個人基本資料查詢結
    果（附於本院卷）可憑。揆諸依上開規定及說明，上開舉發
    通知書之送達並不合法 (實際上應向高雄縣路竹鄉○○村○
    ○路398 號送達)， 甚為明確。
(二)按道路交通管理處罰條例所定罰鍰之處罰，行為人接獲違反
    道路交通管理事件通知單後，於15日內得不經裁決，逕依規
    定之罰鍰標準，向指定之處所繳納結案；不服舉發事實者，
    應於15日內，向處罰機關陳述意見或提出陳述書。其不依通
    知所定限期前往指定處所聽候裁決，且未依規定期限陳述意
    見或提出陳述書者，處罰機關得逕行裁決之，同條例第9 條
    第1 項亦有明文。本件舉發違反道路交通管理事件違規通知
    單，既未經合法送達，致剝奪異議人甲○○陳述真正違規行
    為駕駛者之身份，且逕為高額裁罰，有違上開規定，揆諸前
    開規定，尚有未洽。
(三)末按，異議人雖未以上開理由聲明異議，惟本件之裁決程序
    既有違規定，本院自應依道路交通案件處理辦法第20條規定
    將原處分撤銷，另行發回原處分機關依照上開規定程序辦理
    。至於，異議人以其並非駕駛行為人為由提起異議，與本件
    之判斷無關，不予論述。
六、據上論斷，應依道路交通案件處理辦法第20條，裁定如主文
    。
中    華    民    國    97    年    4     月    3     日
                    交通法庭    法  官  黃紀錄
以上正本證明與原本無異。
如不服本裁定，應於收受送達後5 日內向本院提出抗告狀。
中    華    民    國    97    年    4     月    3     日
                              書記官  林志衡


司法院資訊處製作；財團法人民間司法改革基金會備份。
